臺灣苗栗地方法院民事判決　　　　　　　 94年度訴字第331號
原　　　告　辰○○
訴訟代理人　張績寶律師
複　代理人　江文玉律師
被　　　告　寅○○
兼　上一人　丑　○
訴訟代理人
被　　　告　子○○○
　　　　　　卯○○
　　　　　　甲　○
　　　　　　　　　　　號
　　　　　　乙○○
　　　　　　丁○○
　　　　　　丙○○
　　　　　　　　　　　號
　　　　　　己○○
兼上三人共　戊○○
同訴訟代理　　　　　　弄2號
人
被　　　告　庚○
　　　　　　　　　　　號
　　　　　　辛○○
　　　　　　壬○○
兼　上一人　癸○○
訴訟代理人
上列當事人間請求塗銷地上權登記事件，本院於民國96年3 月27
日言詞辯論終結，判決如下：
    主  文
被告子○○○、卯○○應就其被繼承人賴秋文於原告所有坐落苗
栗縣造橋鄉○○○段八○七地號土地（地目建、面積四八二平方
公尺），所設定民國三十八年淡文湖字第○○○○四五號收件、
存續期間無定期、設定權利範圍拾玖點陸柒平方公尺、權利範
圍全部之地上權登記，於辦理繼承登記後，予以塗銷。
被告丑○應將於原告所有坐落苗栗縣造橋鄉○○○段八○七地號
土地（地目建、面積四八二平方公尺），所設定民國八十七年南
地所字第○○五八二五號收件、存續期間無定期、設定權利範圍
伍拾陸點貳零平方公尺、權利範圍二分之一之地上權登記，予以
塗銷。
被告寅○○應將於原告所有坐落苗栗縣造橋鄉○○○段八○七地
號土地（地目建、面積四八二平方公尺），所設定民國八十七年
南地所字第○○五八二五號收件、存續期間無定期、設定權利範
圍伍拾陸點貳零平方公尺、權利範圍二分之一之地上權登記，予
以塗銷。
被告甲○、乙○○、丁○○、戊○○、丙○○、己○○、庚○、
癸○○、辛○○、壬○○應就其被繼承人許金水於原告所有坐落
苗栗縣造橋鄉○○○段八○七地號土地（地目建、面積四八二平
方公尺），所設定民國三十八年淡文湖字第○○○○一七號收件
、存續期間無定期、設定權利範圍拾玖點陸柒平方公尺、權利
範圍全部之地上權登記，於辦理繼承登記後，予以塗銷。
訴訟費用由被告子○○○、卯○○連帶負擔十分之三；被告丑○
負擔十分之二；被告寅○○負擔十分之二；被告甲○、乙○○、
丁○○、戊○○、丙○○、己○○、庚○、癸○○、辛○○、壬○○連帶負擔十分之三。
    事實及理由
一、被告子○○○、卯○○、甲○、乙○○、丁○○、戊○○、
    丙○○、己○○、庚○、癸○○、辛○○、壬○○經合法通
    知，未於最後言詞辯論期日到場，核無民事訴訟法第386 條
    各款所列情形，爰依原告之聲請，由其一造辯論而為判決。
二、原告起訴主張：
  (一)緣原告於民國94年3 月1 日向鈞院民事執行處標購得坐落苗
    栗縣造橋鄉○○○段第807 地號土地（地目建、面積482 平
    方公尺，下稱系爭土地），並經登記完畢。於原告取得系爭
    土地之所有權後，發現其上有分別為賴秋文、許金水、被告
    丑○、寅○○所設定以建築改良物為目的、存續期間無定期
    之地上權。
  (二)經查證：賴秋文已經過世，繼承人為被告子○○○、卯○○
    （下稱被告子○○○等2 人），許金水亦已過世，繼承人為
    被告甲○、乙○○、丁○○、戊○○、丙○○、己○○、庚○、癸○○、辛○○、壬○○（下稱被告甲○等10人），然
    渠等尚未為地上權之繼承登記，且均未住於該處，而系爭土
    地上賴秋文、許金水所興建之建築物現已不存在。另被告丑
    ○、寅○○之地上權則係繼承其父親黃文修所設定之地上權
    而來，而黃文修原來所興建之房屋之位置，業已遭政府徵收
    為道路，其上之建物亦因此拆除，被告丑○、寅○○現所居
    住之鐵皮屋則是日後另外興建而來。
  (三)本件所設定之地上權既以建築房屋為目的，而地上權人所建
    築之房屋亦均已不存在，可認設定地上權之目的已經完成，
    原告自得終止該地上權。另被告丑○、寅○○雖在原有房屋
    被拆除後，再另外搭建鐵皮屋使用，惟此顯已非當初設定地
    上權之目的所及，不能因此作為抗辯之理由，爰以起訴狀及
    96 年2月16日準備書狀對被告為終止地上權之意思表示，並
    請求被告子○○○等2 人、被告甲○等10人於辦理地上權之
    繼承登記後，被告將該地上權登記予以塗銷。並聲明：如主
    文第1 、2 、3 、4 項所示。
三、被告之抗辯：
  (一)被告丑○、寅○○部分：
    渠等父親黃文修所建之房屋於80年間道路拓寬時僅有拆掉一
    部份，現在之鐵皮屋則是後來渠等整修改建而成，渠等從小
    到大都住在該處，不願意放棄地上權等語。並聲明：原告之
    訴駁回。
  (一)被告甲○等10人部分：
    未於最後言詞辯論期日到場，先前到庭時均陳稱：如不需要
    負擔訴訟費用，則同意塗銷地上權等語。
  (三)被告子○○○等2 人部分：
    未於言詞辯論期日到場，亦未提出書狀作何聲明或陳述。
四、原告主張：原告為系爭土地之所有權人，於38年間，賴秋文
    、許金水、黃文修於系爭土地設定以建築改良物為目的、存
    續期間無定期之地上權，又賴秋文已經過世，繼承人為被告
    子○○○等2 人，許金水亦已過世，繼承人為被告甲○等10
    人，渠等尚未為地上權之繼承登記，系爭土地上賴秋文、許
    金水所興建之建築物現已不存在。另黃文修亦已過世，其地
    上權為被告丑○、寅○○所繼承，並已辦理繼承登記等情，
    業據其提出土地登記謄本、土地登記簿、繼承系統表、戶籍
    登記簿、戶籍謄本等件為證（見卷第8 、9 、118 至147 頁
    ），又系爭土地上賴秋文、許金水所興建之建築物現已不存
    在乙節，亦經本院至現場勘驗明確，有勘驗筆錄、現場圖、
    現場照片在卷可考（見卷第201 至209 頁），且為被告丑○
    、寅○○、被告甲○等10人所不爭執，而被告子○○○等2
    人受合法通知，未曾於言詞辯論期日到場或提出書狀爭執，
    堪信為真實。
五、至原告主張：黃文修原來所興建之房屋之位置，業已遭政府
    徵收為道路，其上之建物亦因此拆除，被告丑○、寅○○現
    所居住之鐵皮屋則是日後另外興建而來等情，則為被告丑○
    、寅○○所否認，並以：該房屋於80年間道路拓寬時僅有拆
    掉一部份，現在之鐵皮屋則是後來渠等整修改建而成，渠等
    從小到大都住於該處等語置辯。經查：
  (一)黃文修所興建之房屋於80年間確有因省道台一線道路拓寬工
    程而有拆除之情事，被告丑○、寅○○並領有建築改良物補
    償金、自動拆遷獎勵金，此有苗栗縣政府94年12月6 日府地
    用字第0940141086號函暨所附之工程用地建築改良物補償清
    冊、自動拆除獎勵金清冊在卷可憑（見卷第32至38頁）。
  (二)被告寅○○於本院開庭時曾表示：「之前是我爸爸蓋的磚造
    房屋，是在民國八十幾年的時候被徵收，後來我們就在沒有
    被徵收到的土地上蓋鐵皮屋」等語（見卷第20頁），又參諸
    被告丑○、寅○○於臺灣新竹地方法院另案開庭時所陳：「
    …占用被告【即本件原告】土地部分，是十年前整個拆掉改
    建鐵皮屋」等語（見卷第311 頁）可知，被告丑○、寅○○
    所稱：該房屋於80年間道路拓寬時僅有拆掉一部份等語，應
    屬事後避重就輕之詞。
  (三)另自本院至現場勘驗時所攝被告丑○、寅○○所建鐵皮屋之
    照片觀之（見卷第208 、209 頁），該2 棟鐵皮屋外觀結構
    完整，且整體新舊程度相彷，與房屋部分拆除後重新改建之
    情形有異，是黃文修所興建之房屋於80年間應已全部拆除，
    被告丑○、寅○○所有之鐵皮屋係事後另行興建等節，堪予
    認定。
六、按稱地上權者，謂以在他人土地上有建築物，或其他工作物
    ，或竹木為目的而使用其土地之權，民法第832 條規定明確
    。我國民法物權編對於未定存續期間之地上權，當事人得否
    終止乙節並未定有明文，惟按地上權未定存續期限者，正足
    以表示當事人不願受期限拘束之意，本諸未定存續期限之法
    律關係，當事人應得隨時終止之原則，原則上土地所有人與
    地上權人應得隨時終止之，但有支付地租之地上權，地上權
    人之終止，應受民法第835 條規定之限制，至土地所有人之
    終止權，則應受地上權使用目的之限制（謝在全，民法物權
    論上冊，第438 頁參照）。系爭土地上賴秋文、許金水、黃
    文修所興建之建築物現均已滅失而不存在，再徵諸本件地上
    權之設定係以建築房屋為目的，可認渠等地上權之使用目的
    已經消滅，依上說明，原告自有終止地上權之權。是以，原
    告以起訴狀之送達對被告丑○、寅○○為終止地上權之意思
    表示，以96年2 月16日準備書狀之送達對被告被告子○○○
    等2 人、被告甲○等10人為終止地上權之意思表示，且被告
    均分別收受送達無誤，此有送達證書附卷可按（見卷第15、
    16、334 至341 頁），上開地上權均已終止而歸於消滅，應
    堪認定。
七、再按地上權消滅後，無論其消滅之原因為何，地上權人均負
    有塗銷地上權登記與返還土地之義務，此法理所當然，民法
    就此雖未有明文，仍應為肯定之解釋（謝在全，民法物權論
    上冊第453 頁參照），又地上權之塗銷，性質上乃不動產物
    權之處分行為，於繼承人因繼承取得地上權之情形，依民法
    第759 條規定，非經辦理繼承登記，無從為地上權之塗銷登
    記。系爭土地之地上權既均已消滅，依上說明，原告訴請：
    (1)被告子○○○等2 人應就其被繼承人賴秋文在系爭土地所
    設定之地上權登記，於辦理繼承登記後，予以塗銷。(2)被告
    丑○應將其在系爭土地所設定之地上權登記，予以塗銷。(3)
    被告寅○○應將其在系爭土地所設定之地上權登記，予以塗
    銷。(4)被告甲○等10人應就其被繼承人許金水在系爭土地所
    設定之地上權登記，於辦理繼承登記後，予以塗銷，均有理
    由，應予准許。
八、本件事證已臻明確，兩造其餘攻防方法及所提證據，業經審
    酌，核與本件判決結果無影響，爰不逐一論述，併此敘明。
九、據上論結，本件原告之訴為有理由，依民事訴訟法第436 條
    第2 項、第385 條第1 項前段、第85條第1 項但書、第85條
    第2 項，判決如主文。
中　　華　　民　　國　　96　　年　　4 　　月　　13　　日
                  民事庭法　官　張 文 毓
以上正本係照原本作成。
如不服本判決，應於判決送達後20內向本院提出上訴狀（需附繕
本）。
                        書記官  黎 東 成
中　　華　　民　　國　　96　　年　　4 　　月　　13　　日
